臺灣高雄地方法院刑事判決
111年度訴字第443號
公  訴  人  臺灣高雄地方檢察署檢察官
被      告  楊鳳凰


義務辯護人  蔡玉燕律師
上列被告因強盜案件，經檢察官提起公訴（111年度偵字第11825
號），本院判決如下：
    主  文
戊○○共同犯恐嚇取財罪，處有期徒刑陸月，如易科罰金，以新臺
幣壹仟元折算壹日。未扣案如附表編號3所示之物沒收，於全部
或一部不能沒收或不宜執行沒收時，追徵其價額。
    事  實
一、戊○○與乙○○（另經本院以110年度訴字第154號審理判決，下
    稱另案）、綽號LALA之外籍成年女子，於民國108年7月5日
    晚上10時許，共同意圖為自己不法所有，基於恐嚇取財之犯
    意聯絡，先由LALA與丁○○約定於高雄市○○區○○○路000號12樓
    13室（下稱案發房間）從事性交易，並於同日晚上11時12分
    許，以訊息通知丁○○至案發房間，戊○○則於接獲乙○○通知後
    ，攜帶如附表編號3所示之鋁棒至案發房間所在大樓（下稱
    該大樓）之1樓，並由乙○○引領至案發房間內。戊○○於進入
    案發房間後即手持鋁棒向丁○○恫稱：因丁○○對LALA不禮貌，
    若不拿錢出來解決，將對丁○○不利等語，並恫嚇丁○○交出如
    附表編號1、2所示之物，使丁○○心生畏懼而受迫配合戊○○之
    要求，戊○○因而取得如附表編號1所示之手機（下稱該手機
    ），而乙○○則持如附表編號2所示之鑰匙離開案發房間。嗣
    丁○○趁戊○○將該手機擱置一旁之際，欲奪回該手機而離開案
    發房間，適乙○○回到案發房間，戊○○為防護其前開取得之該
    手機而持鋁棒與乙○○共同毆打丁○○，致丁○○受有頭部外傷、
    眼窩骨折、顏面外傷、右掌掌骨骨折及急性腎衰竭等傷害（
    傷害部分業經丁○○撤回告訴，本院不另為不受理諭知，詳後
    述）。嗣戊○○質問丁○○該手機之解鎖密碼後，持該手機與LA
    LA一同離去，乙○○及丁○○則留待案發房間，直至員警接獲通
    報抵達現場，全案始悉上情。
二、案經臺灣高雄地方檢察署檢察官偵查後提起公訴。
    理  由
一、證據能力
㈠、證人丁○○於警詢中之陳述
  1.刑事訴訟法第159 條之2 規定，被告以外之人於司法警察調
    查中所為之陳述，與審判中不符時，其先前之陳述具有較可
    信之特別情況，且為證明犯罪事實存否所必要者，得為證據
    。
　2.證人即告訴人丁○○就附表編號1、2所示之物遭取走之經過，
    於本院審理中之證述內容，與其於警詢中之證述不一致，審
    酌告訴人於警詢陳述時，業經員警依法踐行告知義務，詢問
    筆錄之記載亦採取一問一答方式所製作，讓告訴人依問題自
    由陳述，未見任何強迫取供之不法情事；參以告訴人於本院
    審理中證述：警詢陳述時記憶較為清楚等語（見院卷第172
    頁），堪信其警詢中之證述客觀上應具有可信之特別情況，
    亦為證明犯罪事實存否所必要，依上揭規定自有證據能力。
㈡、本判決所引其他傳聞證據，經當事人於本院準備程序同意有
    證據能力（見院卷第69頁）。基於尊重當事人對傳聞證據之
    處分權，及證據資料愈豐富愈有助於真實發現之理念，復審
    酌該等證據作成時並無違法取證或顯不可信之瑕疵，作為證
    據應屬適當，依刑事訴訟法第159 條之5 第1項規定，均有
    證據能力。至本判決所引非供述證據，與本案均有關連性，
    亦無證據證明係實施刑事訴訟程序之公務員非法取得，依刑
    事訴訟法第158 條之4之反面解釋，當有證據能力。
二、認定事實所憑之證據及理由 
㈠、訊據被告就上開事實於本院審理時坦承不諱（見院卷第218至
    219頁），核與告訴人丁○○於警詢、偵查及本院審理中之證
    述（見警一卷第14至17頁、第19至20頁，偵一卷第45至49頁
    、第61頁、第101至104頁，院卷第164至181頁），證人即共
    犯乙○○於本院審理中之證詞（見院卷第191至202頁）大致相
    符，並有高雄市立大同醫院診斷證明書（警一卷第22頁）、
    LALA之INSTAGRAM及LINE畫面截圖（警一卷第38頁）、監視
    錄影畫面翻拍照片（警一卷第39至45頁）、乙○○及告訴人指
    認監視錄影畫面翻拍照片（警一卷第5、18頁）、被告指認
    乙○○之紀錄表（警二卷第11至17頁）、員警職務報告（偵一
    卷第19頁）、告訴人檢傷照片（調院卷第165頁）、本院勘
    驗報告（調院卷第337至367頁）等在卷可查，足認被告前揭
    自白核與事證相符，可採為論罪科刑所憑之證據。從而，被
    告所為之犯行，事證明確，堪以認定，應依法論科。
㈡、公訴意旨雖認被告持鋁棒做勢毆打告訴人，脅迫告訴人拿錢
    出來處理。告訴人因此無法抗拒，始將機車鑰匙交給乙○○，
    並稱其錢包（内有數百元及告訴人之身分證、健保卡）在機
    車置物箱。乙○○旋持機車鑰匙下樓，將告訴人之錢包及iPho
    ne耳機拿上樓。而告訴人欲逃離現場，遭被告及事後上樓之
    乙○○共同毆打成傷後，被告再質問告訴人該手機密碼，將該
    手機取走而與LALA一同離開，因認被告此部分涉犯刑法第33
    0條第1項之結夥三人強盜罪嫌等語。惟查：
  ⒈告訴人證稱錢包係由其母黃李美英製作，然該大樓電梯監視
    器攝得乙○○手持之錢包樣式，與黃李美英製作之錢包不同，
    業據告訴人、證人黃李美英於另案審理中證述在卷（調院卷
    第294至295頁），並有該大樓電梯監視器畫面截圖（調偵卷
    第83頁）、黃李美英製作之錢包樣式照片（調院卷第371頁
    ）在卷可稽。是乙○○曾否持告訴人機車鑰匙前往拿取告訴人
    錢包一節，尚有合理懷疑。而就iPhone耳機部分，據乙○○於
    警詢時供稱監視器所拍攝其手持之物品應該是其個人所有之
    耳機等語（見警一卷第8頁），另其於本院審理中僅證稱其
    當時從告訴人機車車廂內拿取一個盒子，其並未打開盒子察
    看裡面有何物品等語（見院卷第193至195頁），是乙○○是否
    確有拿取告訴人之耳機一情，尚非無疑。雖告訴人於本院審
    理中證稱：我的耳機好像是放在機車車廂裡，因為乙○○去機
    車車廂拿我的皮包，所以我想說他應該是有把耳機拿走等語
    （見院卷第173至174頁）。惟本案基於上開事證已無法證明
    乙○○有自告訴人機車車廂內拿取告訴人之錢包，則告訴人本
    於乙○○有拿取其錢包一事而推測乙○○亦同時拿取其耳機之證
    詞即有瑕疵，在無其他客觀事證佐證之情形下，亦難認定乙○○有拿取告訴人之耳機。
  ⒉又按恐嚇罪與強盜罪之區別，應以被害人已否喪失意思自由
    為標準（最高法院89年度台上字第3035號刑事判決意旨參照
    ）。另被害人是否喪失意思自由，而達於「至使不能抗拒」
    之程度，應依當時具體事實客觀判斷，被害人身體或精神上
    是否達於不能或顯難抗拒之程度。詳言之，應以常人之心理
    狀態為準，綜合考量被害人（如年齡、性別、體能等）、行
    為人（如行為人體魄、人數、穿著與儀態、有無使用兇器、
    使用兇器種類等）以及行為情況（如犯行之時間、場所等）
    等各種具體事實之情況判斷之（最高法院105年度台上字第2
    714號刑事判決意旨參照）。經查，本件被告在案發房間內
    手持鋁棒要求告訴人交出財物解決時，尚未對告訴人施以暴
    力。且據告訴人於警詢、偵查時陳稱：乙○○離開案發房間後
    ，只剩我跟被告、LALA，我就想趁機拿回我的手機離開案發
    房間等語（見警一卷第19至20頁，偵一卷第102至103頁）；
    又於本院審理中證稱：乙○○拿鑰匙離開案發房間後，我並沒
    有被控制行動自由，如果我想離開的話是可以走的等語（見
    院卷第177至178頁），是於告訴人交出如附表編號1、2所示
    等物品，而乙○○持附表編號2所示之鑰匙離開案發房間後，
    告訴人亦認為其可搶回該手機離開案發房間，堪認告訴人於
    該段時間內之意思自由雖受壓制，但尚未喪失意思自由，應
    認被告僅係以恐嚇之手段取得告訴人交付之財物，而未達強
    盜之程度。至被告雖於告訴人企圖離開案發房間時與乙○○共
    同毆打告訴人，並質問告訴人該手機之解鎖密碼後持該手機
    離開，然據告訴人於另案審理中證稱：我在企圖逃跑的時候
    ，該手機被被告放在床上，被告只要伸手就可以拿到手機，
    不需要離開其原本的座位等語（見調院卷第300頁），是依
    告訴人之證述可知該手機斯時係置於被告隨手可觸及之處，
    可認被告在要求告訴人交出該手機後，始終將該手機置於其
    實力可支配之範圍內，則被告事後毆打告訴人之目的應是防
    護該手機以阻止告訴人奪回手機，並非為強取該手機，是其
    對告訴人施以強暴行為與取得該手機之間並無因果關連，難
    認被告有以暴力行為至使告訴人不能抗拒而強取該手機之強
    盜犯意，是被告所為自無從論以強盜罪。
三、論罪科刑
㈠、核被告所為，係犯刑法第346條第1項之恐嚇取財罪。被告此
    部分犯行與乙○○、LALA間有犯意聯絡及前述行為分擔，應論
    以共同正犯。
㈡、公訴意旨認被告所為涉犯刑法第330條第1項之結夥三人強盜
    罪，容有誤會。惟法院審判之對象係檢察官起訴之公訴事實
    ，至檢察官以何一罪名提起公訴，對法院而言均無拘束力，
    為兼顧訴訟經濟及被告之防禦權，於公訴事實之同一性範圍
    內，本院已於審理中告知被告及其辯護人，此部分起訴事實
    ，可能涉犯刑法第346條第1項之恐嚇取財罪，並予被告及其
    辯護人表示意見及辯論之機會，而無礙於其等防禦權之行使
    ，應予變更起訴法條（最高法院97年度台上字第3640號刑事
    判決意旨參照）。另公訴意旨認LALA對告訴人佯稱進行性交
    易，而使丁○○交付新臺幣（下同）2,500元一情，除告訴人
    丁○○之單一指述外，別無其他證據足資補強。又告訴人於審
    理中證述：我在案發房間將2,500元交予LALA時，被告尚未
    進入案發房間，也沒看到LALA有無將2,500元交給別人等語
    （見調院卷第306至308頁），由此觀之，縱LALA確有佯稱與
    告訴人從事性交易，使告訴人誤信而交付2,500元之行為，
    亦難認被告知悉告訴人有因LALA詐欺而陷於錯誤後交付財物
    一情，即難認定被告與LALA間，就此部分有詐欺取財之犯意
    聯絡存在。惟此部分詐欺犯行若成立犯罪，與前述被告所犯
    恐嚇取財犯行間，均係利用同一機會，在密接之時空環境下
    接續為之，而具有想像競合犯之裁判上一罪關係，爰不另為
    無罪之諭知。
㈢、爰以行為人之責任為基礎，並審酌被告與告訴人素不相識，
    竟與乙○○、LALA共同實行本案恐嚇取財犯行，所為誠屬不該
    。惟念被告犯後終能坦承恐嚇取財之犯行，且積極與告訴人
    調解，並依調解內容實際賠償告訴人所受損害，此有本院調
    解筆錄在卷可憑（院卷第155頁），並經告訴人具狀請求本
    院從輕量刑（院卷第149頁），態度尚可。又被告前因妨害
    婚姻、傷害案件而經法院判決應執行有期徒刑9月確定，並
    於104年7月10日易科罰金執行完畢一情，有臺灣高等法院被
    告前案紀錄表在卷可考，是被告具有暴力犯罪之前科素行（
    至被告是否該當累犯，因公訴意旨就此未為主張，遑論具體
    提出證明方法，參照最高法院110年度台上大字第5660號刑
    事裁定意旨，本院自無庸依職權調查或為相關之認定，附此
    敘明）；兼衡被告於本院審理中所述之智識程度、家庭經濟
    狀況（涉及隱私，不予詳載）等一切情狀，量處如主文所示
    之刑，並諭知如主文所示之易科罰金折算標準。
四、沒收
㈠、附表編號1所示之物，為被告恐嚇告訴人所得，為其犯罪所得
    之物一情，業據被告於本院審理中坦承不諱（見院卷第218
    至219頁）。而查，卷內雖無被告已實際返還告訴人之事證
    ，然被告於本院審理中已與告訴人成立調解，被告並已當場
    給付10萬元予告訴人一情，有前開調解筆錄在卷可查。而據
    告訴人於警詢時陳稱附表編號1所示之手機價值約3萬9,000
    元等語（見警一卷第16頁），再衡以手機使用折舊後之價值
    ，可認被告係以顯然高於犯罪所得之金額賠償告訴人。且告
    訴人於本院審理中亦稱被告賠償之金額有包含手機部分等語
    （見院卷第173頁），堪認被告已就告訴人之財物損失予以
    填補，若復於刑事案件中就此部分宣告沒收或追徵，有逾刑
    法第38條之1規定所欲達成澈底剝奪犯罪所得目的之必要，
    而與比例原則不符，尚有過苛之虞，爰依刑法第38條之2第2
    項規定，不予宣告沒收。
㈡、附表編號2所示之物，係由乙○○取走而用以開啟告訴人機車後
    車廂，被告並未經手，亦無證據顯示為被告持有，難認為被
    告犯罪所得之物，自不宣告沒收。
㈢、附表編號3所示之物為被告所有，且其在離開案發房間後並未
    將鋁棒帶走一情，為被告於本院審理時供述明確（見院卷第
    218頁），是附表編號3所示之物，為被告為恐嚇取財犯行所
    用之物，應依刑法第38條第2項前段規定沒收。惟因卷內並
    無查扣該物之事證，併依同條第4項規定，於全部或一部不
    能沒收或不宜執行沒收時，追徵其價額。
五、不另為不受理諭知部分
㈠、公訴意旨另以：被告與乙○○共同毆打告訴人而施以強暴等語
    ，雖未論以被告另犯刑法第277 條第1 項之傷害罪嫌。惟起
    訴書既已載明被告與乙○○共同毆打告訴人成傷之行為，且告
    訴人已合法提出傷害告訴，自應認此部分之傷害犯行業經起
    訴，合先敘明。
㈡、按告訴乃論之罪，告訴人於第一審辯論終結前，得撤回其告
    訴；告訴經撤回者，法院應諭知不受理之判決，刑事訴訟法
    第238條第1項、第303條第3款分別定有明文。本件被告所涉
    之傷害部分，依同法第287條前段之規定，須告訴乃論。此
    部分業經告訴人具狀撤回對被告之傷害告訴，有卷附之刑事
    撤回告訴狀可查（院卷第229頁）。是依上揭規定，本應為
    不受理之諭知。惟此部分如成立犯罪，即與前開犯行具有想
    像競合犯之裁判上一罪關係，爰不另為不受理之諭知。
據上論斷，應依刑事訴訟法第299條第1項前段、第300條，判決
如主文。
本案經檢察官丙○○起訴，檢察官甲○○到庭執行職務。
中　　華　　民　　國　　111 　年　　11　　月　　4 　　日
                  刑事第八庭  審判長  法  官  林英奇
                                      法  官  何一宏    
                                      法  官  陳鑕靂
以上正本證明與原本無異。
如不服本判決應於收受送達後20日內向本院提出上訴書狀，並應
敘述具體理由；如未敘述上訴理由者，應於上訴期間屆滿後20日
內向本院補提理由書（均須按他造當事人之人數附繕本）「切勿
逕送上級法院」。
中　　華　　民　　國　　111 　年　　11　　月　　9 　　日
　　　　　　　　　　　　　　　　　    書記官  曾怡箏
◎附錄本案論罪科刑法條
中華民國刑法第346條
意圖為自己或第三人不法之所有，以恐嚇使人將本人或第三人之
物交付者，處6月以上5年以下有期徒刑，得併科3萬元以下罰金
。
以前項方法得財產上不法之利益或使第三人得之者，亦同。
前二項之未遂犯罰之。

附表：
編號 物品名稱 數量 1 iPhone XS Max行動電話（IMEI碼：000000000000000、000000000000000號） 1支 2 機車鑰匙 1付 3 鋁棒 1支